行　政　法　院　判　決　　　　　　　　　　　　　　八十八年度判字第四六二號
　　再 審原 告　甲○○
　　再 審被 告　桃園縣楊梅地政事務所
右當事人間因地上權登記事件，再審原告對本院中華民國八十七年六月十一日八十七
年度判字第一一一八號判決提起再審之訴。本院判決如左︰
　　主  文
再審之訴駁回。
　　事  實
緣再審原告之父葉錦圓以其於民國六十二年初在所有坐落桃園縣楊梅鎮○○○○段二
四四—二八地號土地上建造門牌同鎮○○里○○路三七二號房屋起，即占有鄰地同段
二四四—一九八地號部分土地，已逾二十年，而於八十四年十一月十八日向再審被告
申請時效取得地上權登記。再審被告以該地屬都市計畫內農業區道地目之國有土地，
係供公共道路使用而否准所請，葉錦圓不服提起訴願後，於八十四年十二月二十五日
死亡，由繼承人即再審原告及范張線妹、葉周泉、葉星秀、葉美英五人承受續行訴願
經駁回。嗣再審原告因分割遺產單獨取得上開房屋，由其循序提起行政訴訟，經本院
八十六年度判字第二八六八號判決（以下簡稱前判決）駁回，再審原告復以前判決具
有行政訴訟法第二十八條第一款、第十款之再審事由，提起再審之訴，亦經本院八十
七年度判字第一一一八號判決（以下簡稱原判決）駁回在案。茲再審原告又以原判決
具有行政訴訟法第二十八條第一款、第十款之再審事由，提起再審之訴，其起訴意旨
及補充理由略謂：一、本案再審被告及前判決認定坐落桃園縣楊梅鎮○○○○段二四
四之一九八地號土地，係整筆土地均為道路，其理由係以日據時期大正四年七月所繪
製之「地籍正圖」若於土地分割或地目有變動時，於其上加繪或變更而成現使用之地
籍圖及系爭土地光復後台灣地區辦理總登記，系爭土地未編地號，該地既非「道路」
以外之土地法第二條第三類、第四類土地，如係第一類或第二類土地，自應辦理總登
記、編號登記，該地未編號登記，顯係援用日據時期規劃仍視為道路用地，而本案依
地籍正圖二四四之一九八地號整筆含有再審原告占有部分均著黃色代表道路云云為其
行政處分及判決依據。二、然查再審原告是依民法第七百六十九條、第七百七十條、
第七百七十二條規定，占有系爭地部分土地，再審原告還未完成占有時效取得地上權
登記，自應未在地籍圖作為修正及變動，更不可能在辦理總登記時編號登記為第一類
或第二類土地，前判決以該地未編號登記，即認援用日據時期規劃，仍視系爭土地整
筆為「道路」用地，顯有行政訴訟法第二十八條第一款規定所指適用法規顯有錯誤之
情事。三、然查訴願決定機關、再訴願決定機關及鈞院八十六年判字第二八六八號、
八十七年判字第一一一八號判決，乃均未實勘該地籍正圖是否真有就系爭二四四－一
九八地號整筆均著有黃色，而著有黃色是否即代表道路之意，而僅以證人廖正揚之證
言加以「影印地籍正圖後依原圖著色之地籍圖謄本」等證據即認為再審被告所辯真正
，算有誤會，自有應調查之證據未經調查即予以採認之瑕疵。因系爭土地，再審原告
占有之部分是否為道路用地，乃是本件案件之重要關鍵，自應依法調查詳細才是。四
、再查系爭地在台灣光復後，經都市計劃，規劃為高速公路楊梅交流道附近特定區計
劃，於六十六年八月三十一日公告實施在案，系爭地於六十三年六月一日整編為甡甡
路，此有桃園縣政府函及楊梅戶政事務所函文可稽，然系爭甡甡路屬既成道路，而既
成道路是以現況為準，惟寬度未達六公尺部分，如需申請建築或補領建照執照而申請
建築線指定時，應依台灣省建築管理規則第五條規定，兩旁應均等退讓合計達六公尺
寬，又如既成道路大於六公尺者仍應保持原有之寬度，此係前述權責機關依法令公布
公文所述明之事實。顯然系爭地甡甡路是以現況路幅為準，而非以日據時期之地籍圖
之路幅為依據。台灣三十四年光復，因依據我國規劃，不應再以日據時期之地籍圖再
作為唯一依據。基此再審原告以此乃有行政訴訟法第二十九條其事由發生在後或知悉
在後者之理由，爰再提出再審之訴。五、末查前判決乃認原告提出之桃園縣政府工務
局工丁字第二四五一號建築線指示位置圖與本案依時效取得地上權登記審查要點駁回
系爭地上權登記之申請無關，然查再審原告認為此依然與本案有關，其原因：(1)系爭
甡甡路現況路幅寬度即見指定建築線均為六公尺寬度與原判決所指日據時期路幅寬度
大約十二公尺不符。(2)再審被告於八十二年第一次登記即總登記，在地籍測量時即應
依地籍測量實施規則第一百零二條：地目為主要使用狀況之表示，應就實地情形查定
之，其種類由省市主管機關視當地情形訂定之，然再審被告即自行認定於八十二年就
系爭地二四四之一九八地號整筆編為「道路」用地，把再審原告就占有系爭之部分土
地之建物併入編為「道路」，而未作分割編定地目致使原告無法申請時效取得地上權
登記。再審原告仍依行政訴訟法第二十九條係其事由發生在後或知悉在後者，請求鈞
院就再審原告依指定建築線指示之系爭甡甡路六公尺範圍外，原告占有部分作為分割
登記變更地目為建地，以便再審原告辦理時效取得地上權登記。六、另補述略謂：(一)
又本件行政處分機關以日據時代地籍圖顏色為判決之依據，如果確實以地籍正圖顏色
為準，然同為此部分類同顏色之其他土地部分如同段二四四－二○一、二四四－二○
三、二四四－二○四等地號土地，都登記為建地，而非道路地目，足見原判決所依據
之理由係屬錯誤，是特補呈土地謄本三份，請依此比對。(二)後附地籍圖影本係由正圖
攝錄後再加以影印，並無如證人所指之「著有黃色」等，故證人所言不實，而原判決
亦未就證據予以調查。七、為所請求將原判決及前判決均予廢棄，並將一再訴願決定
及原處分均予撤銷等語。
　　理  由
按行政訴訟法第二十八條第一款所謂適用法規顯有錯誤係指原判決適用之法規與該案
應適用之現行法規相違背，或與解釋判例有所牴觸而言，至於法律上見解之歧異，再
審原告對之縱有爭執，要難謂為適用法規錯誤，而據為再審理由。又同法條第十款所
謂發見未經斟酌之重要證物，係指該項證物在前此訴訟程序中即已存在，而當事人不
知其存在或不能予以使用，現始發現或得予使用者而言，並以如經斟約可受較有利益
之裁判者為限。若對已經斟酌之證物有所爭執，則無該款之適用。迭經本院著有判例
。本件再審原告因地上權登記事件，提起行政訴訟，經本院前判決駁回後，提起再審
之訴，復經原判決予以駁回在案。茲再審原告又第二次提起再審之訴。查原判決駁回
再審原告於前程序所提再審之訴，係以前判決之理由謂：「按『土地依其使用，分為
左列各類．．．第三類  交通水利用地：如道路、溝渠、水道、湖泊、港灣、海岸、
堤堰等屬之。第四類  其他土地如沙漠、雪山等屬之。』『左列土地不得為私有：．
．．五、公共交通道路。．．．』『第二條第三類及第四類土地應免予編號登記。但
因地籍管理必須編號登記者不在此限。』為土地法第二條第三類、第十四條第一項第
五款、第四十一條所明定。又『占有人有左列情形之一者，不得申請時效取得地上權
登記：（一）占有之土地屬土地法第十四條第一項規定不得私有之土地。．．．』審
查要點第三點第一項第一款亦有規定。公共交通道路既不得私有，則不論已否編號登
記，私人均無法取得所有權，自無時效取得制度之適用，不得申請因時效取得地上權
登記．．．。經查系爭二四四—一九八地號土地原為未登錄土地，於八十二年十月二
十一日始由國有財產局申請辦理第一次登記，銓定地目為『道』，現該地號土地南側
部分土地為原告所有同鎮○○路三七二號房屋占用，其北側則為桃園縣楊梅鎮公所所
編甡甡路道路，為兩造不爭之事實，且有位置圖、地籍圖等影本及土地登記謄本在卷
可稽。再查依地籍正圖二四四—一九八地號整筆含原告占用部分均著黃色，代表道路
，該地籍正圖係援用日據時期大正四年七月繪製之地籍正圖，於土地分割或地目地號
有變動時，於其上加繪或變更而成現使用之地籍正圖，業據證人廖正揚到庭結證明確
，且有其影印地籍正圖後依原圖著色之地籍圖謄本在卷可考。是系爭地號土地整筆於
日據時期應係作為道路用地。原告以該地籍圖上，系爭二四四之一九八地號土地載有
『建』地目，認系爭土地非道路用地，而為建地乙節，詢之證人廖正揚證稱：該地號
土地右下角上之『建』字，係鄰地即二四四—二八地號變更後之地目，因該地圖太小
，所以寫在附近等語，核與二四四—二八地號之土地登記簿謄本記載六十四年七月二
十五日地目變更為建及該『建』字係書寫在二四四—二八地號上方相符，參以該地籍
圖謄本上其他土地仍存有日據時期之地目『』，證人所稱該地籍圖援用日據時期之
地籍正圖等詞堪以採信，而系爭二四四—一九八地號範圍內除二四四—一九八地號外
無其他地號之記載，依地籍測量實施規則第二百四十八條規定，分號土地應順序編列
，故二四四—一九八地號編列地號應在二四四—一九七號之後，二四四之一九七號土
地係於八十二年七月二十一日編列，則二四四—一九八地號應在此之後，於八十二年
十一月十一日第一次登記時始有該地號之編列，系爭地號土地第一次登記前，既未編
列地號，自無地目編定可能。證人所證地籍正圖右下角之建字係二四四—二八地號者
，應無疑問。現地籍正圖係援用大正四年所繪，於變動時於其上修正，已如前述，是
光復後如已變動者，即於該地籍圖正圖上修正，未修正者應係與日據時期相同，系爭
土地於日據時期整筆充作道路用地，未編列地號，光復後臺灣地區辦理土地總登記時
，系爭土地未編地號，該地既非道路以外之土地法第二條第三類、第四類土地，如係
第一類或第二類土地自應辦理總登記，編號登記，該地未編號登記，顯係援用日據時
期規劃，仍視為道路用地，此由系爭地號土地上編有甡甡路，可見該地光復後確作為
道路用地。該地雖非都市○○道路，然土地法之公共交通道路不限於計畫道路（計劃
道路係依都市計畫將闢建或拓寬之道路，如無拓寬計畫之現有道路，並非計畫道路）
，自不能因非計畫道路而認系爭地號土地未作道路用地。至日據時期地籍圖著黃色部
分中如二四四之二○一、之二○三、之二○四、之一九七等地號，於八十二年總登記
時已編列為建地，是否正確？其上是否日據時期即建有房屋？均係另案問題，與系爭
地號於光復後仍作道路用地無關。系爭地號土地整筆於光復後仍作道路用地，係不得
私有之土地，原告之父無論係於六十二年或五十七年占用該道路用地建屋，其占用不
得私有之土地，依首揭說明，無從因時效制度取得地上權。該地號土地光復後即為道
路用地，非於八十二年第一次登記時始作為道路用地，自無原告所主張之行政機關事
後片面之行政命令或計畫而予以變更，違反憲法保障人民財產權規定或法律不溯既往
原則可言。從而被告否准葉錦圓之地上權登記請求，一再訴願決定，遞予維持，俱無
違誤，原告起訴論旨，非有理由，應予駁回。又系爭土地是否農業區？原告於系爭土
地上興建房屋，其使用是否違反土地使用管制法令？被告可否依審查要點第三點第一
項第四款規定駁回葉錦圓之申請，與結果無影響，無庸再予審究，資為理由。經核前
判決所適用之法規與該案應適用之現行法規並不相違背，且與解釋或判例並無所牴觸
之情形，已難謂適用法規錯誤，至再審原告主張本案應引據臺灣省建築管理規則第四
條第一款及第五條之認定標準云云，要屬其個人法律上見解之歧異，再審原告對之縱
有爭執，仍難謂為適用法規錯誤，而據為再審之理由。次按行政訴訟法第二十八條第
十款所謂發見未經斟酌之重要證物者，係指該項證物在前訴訟程序中即已存在，因當
事人不知有此，致未能提出使用，現始知之而言，此與已經提出使用而為法院或行政
官署摒棄不採之情形迥然有別，並以如經斟酌可受較有利益之裁判者為限，但在原判
決前如已主張其事由或已提出其證物者，則不得更據以提起再審之訴，本院六十一年
判字第二九三號、六十二年判字第五十九號分別著有判例。再審原告所提出之桃園縣
政府工務局八十七年一月二日桃縣工都字第三二五九七號簡便行文表、克昌測量公司
八十七年一月十三日實測圖、八十七年二月太平山下段二四四－二八地號建築線指示
申請書暨桃園縣政府工務局工丁字第二四五一號建築線指示位置圖既均非在前訴訟程
序中即已存在，且與本案依時效取得地上權登記審查要點規定而駁回系爭地上權登記
之申請無關，自非屬所謂發見未經斟酌之重要證物，揆諸首揭說明，要難據以提起再
審之訴。從而本件再審之訴顯無再審理由。」云云。原判決依據上述理由，判決駁回
再審原告在前程序所提再審之訴，並無適用法規顯有錯誤之情形可言。至再審原告主
張：本件行政處分機關以日據時代地籍圖顏色為判決之依據，如果確實，然同為此部
分類同顏色之其他土地部分如同段二四四－二○一、二四四－二○三、二四四－二○
四等地號土地，都登記為建地，而非道路地目，足見原判決所依據之理由係屬錯誤，
補送地籍圖影本係由正圖攝錄後再加以影印，並無如證人所指之「著有黃色」等，故
證人所言不實云云。惟查上開事實，業經再審原告於前訴訟程序提出主張，並經前判
決，原判決調查審酌，於理由中詳為論斷，再審原告對已經斟酌之證物有所爭執，自
與當事人發見未經斟酌之重要證物之要件不符。況再審原告所附地籍圖影本，既係由
正圖攝錄後再加以影印，已無法看出「著色」部分，但不能據此推論「地籍正圖」未
有「著色」。又前判決、原判決認定系爭土地整筆為「道路」用地，係屬調查證據、
認定事實之問題，亦與適用法規顯有錯誤之情形有別。是再審原告第二次所提再審之
訴，仍難認為有再審理由。又再審原告對原判決提起再審，既無理由，則前判決是否
有再審理由已無庸審酌，均併予駁回。
據上論結，本件再審之訴為無理由，爰依行政訴訟法第三十三條、民事訴訟法第五百
零二條第二項，判決如主文。
中    華    民    國     八十八      年      三      月       四        日
                    行 政 法 院 第 二 庭
                                審 判 長 評  事      陳  石  獅
                                         評  事      徐  樹  海
                                         評  事      彭  鳳  至
                                         評  事      黃  合  文
                                         評  事      林  茂  權
右  正  本  證  明  與  原  本  無  異
                                         法院書記官  王  福  瀛
中    華    民    國     八十八      年      三      月       四        日
